【裁判字號】    87,訴,182
【裁判日期】    890630
【裁判案由】    違反證券交易法
【裁判全文】
臺灣臺中地方法院刑事判決                          八十七年度訴字第一八二號
    公  訴  人  台灣台中地方法院檢察署檢察官
    被      告  戊○○
    選任辯護人  羅豐胤
                朱元宏
    被      告  丙○○
    選任辯護人  羅豐胤
    被      告  己○○
    選任辯護人  羅豐胤
                宋永祥
    被      告  甲○○
    選任辯護人  鄭雪櫻
    被      告  庚○○
    選任辯護人  楊盤江
右列被告因違反證券交易法案件，經檢察官提起公訴（八十六年度偵字第一四一二四
、二三○一○號）及移送併辦（台灣高雄地方法院檢察署八十七年度偵字第一三七七
五號、八十八年度偵字第一七七○號），本院判決如左：
    主  文
戊○○、丙○○、己○○、甲○○、庚○○均無罪。
    理  由
一、公訴意旨如起訴書所載。
二、按犯罪事實應依證據認定之，無證據不得推定其犯罪事實；又不能證明被告犯罪
    者，應諭知無罪之判決，刑事訴訟法第一百五十四條、第三百零一條第一項前段
    分別定有明文。次按認定不利於被告之事實，須依積極證據，茍積極證據不足為
    不利於被告事實之認定時，即應為有利於被告之認定，更不必有何有利之證據，
    最高法院三十年上字第八一六號判例可資參照。
三、（一）被告戊○○、丙○○、己○○等人違反公司法第十五條第一項規定及證券
          交易法第十八條第一項、第四十四條第一項規定部分：
          (一)本件公訴人認被告戊○○、丙○○、己○○等人以台達投資有限公司（
            下稱台達公司）名義從事公司登記範圍以外之證券金融業務，而有違反
            公司法第十五條第一項及證券交易法第十八條第一項、第四十四條第一
            項規定之犯行，無非係以被告戊○○等人自民國八十二年起至八十六年
            六月底止，利用台達公司之資本、台達公司持有之上市或上櫃公司股票
            向金融機構辦理質押借款、股東往來借款及以股東之親友之不動產向金
            融機構辦理抵押借款所得之資金約新台幣（下同）十一億元，融資貸款
            予甲○○、陳秀珍、葉美麗、張合等人買賣股票，並以買賣股票所得之
            利潤及貸款予甲○○等人所收之利息為台達公司之營業收入，而連續經
            營台達公司登記範圍以外之證券金融業務等情為其論據。惟訊據被告陳
            國洲、丙○○、己○○三人均堅決否認有右揭犯行，被告戊○○固坦承
            為台達公司之實際負責人，然辯稱：自八十一年間起，伊即以個人之資
            金，並以自己之名義融資借款予甲○○等人，並未動用台達公司資產，
            伊之資金來源，有既有現金、向他人週轉及曾分別向華僑商業銀行、三
            信商業銀行、萬通商業銀行及第七商業銀行等金融機構貸款數千萬元，
            或向證券金融公司辦理有價證券融資融券等語；被告丙○○、己○○則
            辯稱：丙○○、己○○二人在鉅建倉儲股份有限公司（下稱鉅建公司）
            分別擔任會計及出納之工作，並非台達公司之員工，鉅建公司負責人亦
            為戊○○，渠等僅係依照戊○○之指示做事等語。
          (二)經查：
          (1)被告戊○○與甲○○於八十或八十一年間某日相識後，二人即常有金錢
            往來，大部分均係甲○○向戊○○貸借資金從事購買股票、房地產等投
            資，於八十二年三、四月間，戊○○曾借貸甲○○約一億餘元買賣股票
            ，至八十六年間，甲○○向戊○○借貸資金約達二億八千餘萬元等情，
            業據同案被告甲○○於警訊時供述明確（見八十六年度偵字第一四一二
            四號偵查卷第三○一頁反面、三○九頁反面、三一○頁正反面），且被
            告丙○○、己○○於警訊時亦均供稱：就渠等所知，戊○○自八十三年
            間起即有融資墊款予他人買賣股票等語（見八十六年度偵字第一四一二
            四號偵查卷第一一○頁反面、一二三頁反面），再參酌台達公司係於八
            十四年五月五日成立，並經核准設立公司登記，此有經濟部公司執照影
            本乙紙附卷可稽以觀，顯見被告戊○○於台達公司尚未成立之時，即有
            提供資金以融資借貸款項予他人買賣股票之事實。
          (2)又經本院向財團法人金融聯合徵信中心查詢台達公司授信資料結果，並
            無主債務借款及從債務等資料，亦無企業借款餘額變動、逾期催收或呆
            帳等資訊，有該中心八十八年三月三十日（88）金徵（業）字第一三三
            九號函一份可參，且觀諸台達公司於世華聯合商業銀行台中分行開立帳
            號00000000000號帳戶之自開戶日八十四年五月二十六日起
            至八十八年十月十六日止之存款明細表，期間最高存款餘額僅七百餘萬
            元，有該分行八十八年十月十八日世銀台中字第一八三號函一件附卷可
            考，而台達公司股東己○○於警訊、本院審理時及丁○○、乙○○於本
            院審理時亦均否認曾借款予台達公司或戊○○，是並無積極確切之事證
            足資證明被告戊○○確實有以台達公司之資本、台達公司持有之上市或
            上櫃公司股票向金融機構辦理質押借款、股東往來借款及以股東之親友
            之不動產向金融機構辦理抵押借款以取得資金從事融資貸款予他人。
          (3)再者，被告戊○○於八十五年間，以自己名義，分別向華僑商業銀行、
            三信商業銀行、萬通商業銀行及第七商業銀行等金融機構貸款數千萬元
            不等金額之事實，有被告戊○○提出之借款餘額證明書數張在卷足憑，
            另經本院向財團法人金融聯合徵信中心查詢戊○○授信資料結果，其自
            八十五年間起至八十七年間止，有四筆數千萬元不等金額之短期借款呆
            帳紀錄，有該中心八十八年十月二十二日（88）金徵（業）字第四八四
            一號函一份可考，足徵被告戊○○確實曾與多家金融機構往來以籌措資
            金，是被告戊○○供稱其係提供個人之資金，以個人名義融資借款予吳
            光訓等人，與台達公司無關等辯解，應與事實相符，堪予採信。
          (4)另被告己○○、丙○○二人均係受僱於鉅建公司，此有渠等提出之勞工
            保險卡影本二張為憑，是渠二人雖有協助戊○○處理融資借款等事務，
            亦難僅憑此即認定被告戊○○等人是以台達公司名義經營證券金融業務
            ；而被告己○○、丙○○二人於警訊初詢時均證稱：台達公司並無從事
            俗稱丙種墊款股票買賣之業務，僅係台達公司本身有以公司名義投資買
            賣股票等語（見八十六年度他字第八五九號偵查卷第一一七頁、一一八
            頁及一二三頁），是尚難僅因台達公司股東丙○○於警訊時坦承其有借
            款三百萬元予台達公司以供公司週轉使用等情（見八十六年度他字第八
            五九號偵查卷第一二四頁反面），即據以推論被告戊○○有利用台達公
            司資金從事該公司登記範圍以外之證券金融業務，綜此，被告戊○○、
            丙○○、己○○三人所為顯未違反公司法第十五條第一項之規定及證券
            交易法第十八條第一項、第四十四條第一項之規定。
    （二）被告戊○○、甲○○、丙○○、己○○、庚○○等人違反證券交易法第一
          百五十五條第一項第二款、第四款規定部分：
          (一)本件公訴人認被告戊○○、甲○○、丙○○、己○○、庚○○等人意圖
            抬高或壓低集中交易市場六福開發股份有限公司（下稱六福公司）、鼎
            營企業股份有限公司（下稱鼎營公司）股票之交易價格，自行或以人頭
            戶名義對六福公司及鼎營公司股票，連續以高價買入低價賣出，並在集
            中交易市場，不移轉證券所有權而偽作買賣，使實收資本額六億四千三
            百八十六萬元，發行股份六千四百三十八萬六千股之六福公司股票收盤
            價由八十二年四月十日之一○六元，漲至同年五月十二日之一二一‧五
            元，計上漲十五‧五元，漲幅達百分之十四‧六二，與同時期大盤之發
            行量加權指數自四六九八‧八六點上漲至四七一八‧二三點不成準比，
            及使鼎營公司之股票收盤價由八十五年九月二十日之三三‧九元，漲至
            同年十一月二日之四九‧九元，計上漲十六元，漲幅達百分之四七‧一
            九，因此有違反證券交易法第一百五十五條第一項第二款及第四款規定
            之犯行，無非係以財政部證券交易管理委員會（下稱證管會）八十三年
            二月「戊○○等八人涉嫌違反證券交易法第一百五十五條第一項第二款
            、第四款規定告發書」及台灣證券交易所股份有限公司（下稱證交所）
            八十六年一月十三日台證（86）密字第○○九一一號函檢送之鼎營公司
            股票監視報告等文件為其論據。惟訊據被告戊○○、甲○○、丙○○、
            己○○、庚○○等人均堅決否認有前揭犯行，被告戊○○辯稱：(1)伊與
            甲○○間僅係私人借貸關係，伊提供甲○○之資金來源，有向證券金融
            公司辦理證券融資融券，因證券金融公司就每一融資戶之限額有所限制
            （例如個股融資融券戶限額為七百五十萬元），伊為能取得較多之融資
            額，方便資金之調度，故乃借用多數人之戶頭提供甲○○買賣股票，且
            伊為保障自己之債權，要求甲○○下單買賣股票須通知伊，並於伊提供
            之戶頭買進或賣出，以決定借款額度及股票價格變異時隨時得以斷頭求
            償，至於甲○○欲買何股票、下單之時間、張數、金額，均由甲○○決
            定，伊並無過問，且甲○○買賣股票均係透過證券公司，並確有經過給
            付價金移轉所有權之合法交割程序，其行為與不移轉證券所有權而偽作
            買賣之構成要件不合，自無虛偽買賣可言，又甲○○每次所買賣鼎營公
            司股票之張數，並不完全相符，是甲○○應係依走盤下單，並非為虛偽
            之沖銷買賣，而股票交易市場之價格起起伏伏，事屬平常，投資人視價
            格買賣，更何況我國證券市場目前亦允許「當日沖銷」，證券交易人即
            買即賣本無不法，且所謂之相對成交，亦非任何人所能控制，蓋股票交
            易市場舉凡開戶者均可自由掛進、掛出，並由電腦撮合，根本非任何個
            人所能輕易控制。(2)另六福公司實收資本額為六億四千三百八十六萬元
            ，八十二年四月二十日之發行股份為00000000股，甲○○每次
            所購入之股數至多不過為一、二百張，佔六福公司之總發行股數微乎其
            微，何足以影響市場價格？又所謂「高價」，乃一相對性概念，股票市
            場為自由競爭市場，漲跌以供需為準，何價願買，何價願賣，係於個人
            之判斷，又豈可同日而語，況市場上一般如欲買進或賣出股票，恆以漲
            停或跌停市價掛出以期優先成交者，大有人在，豈能徒憑甲○○以漲停
            價格買進，即認其具有影響市場行情之意圖，又大盤漲幅為整體股市之
            平均值，只能約略反映整體股市之走向，無以反映某特定股市之走向，
            況每支股票之漲跌情形不盡相同，自有超逾大盤漲幅之可能，豈能以其
            超逾大盤漲幅而擬制推論此為人為操作之結果等語；被告甲○○辯稱：
            (1)伊向戊○○調借資金從事證券投資，幾乎均在戊○○指定之多數帳戶
            內進出，下單之方式係由伊以電話指示戊○○買進或賣出後，由戊○○
            、庚○○透過前述之多數帳戶掛進或掛出，故伊於同一日中同時有多筆
            買單及賣單之情形，惟該多筆同時交易之情形，本僅為一筆買進或賣出
            之交易，卻因戊○○約定必須在其指定帳戶內為交易而致生此巧合情狀
            ，是伊原本可於同一戶頭、同一交易日同時為買進、賣出之當日沖銷合
            法行為，並非伊意圖偽作買賣而故意在同日不同帳戶內為買進或賣出之
            交易行為。(2)另伊買賣股票之目的意在投資，並無影響市場行情之意圖
            ，何況伊所購入之股數亦不足以影響市場行情，且伊同時期尚有投資其
            他如名佳利、信益、力捷、國揚等公司之股票，是伊僅係欲藉投資股票
            賺取合法利潤，為合法之投資行為，並無其他不法目的等語；被告莊桂
            蘭、己○○二人均辯稱：渠等僅係依照戊○○之指示代為掛單或整理帳
            款，並未過問其中內情，且渠等開戶後提供戊○○使用，資金均係由陳
            國洲負責，並無違法等語；被告庚○○則辯稱：伊係在豐銀公司擔任營
            業員之職務，因戊○○、甲○○及其他委託人買賣股票交割正常，無任
            何違約交割之紀錄，豐銀公司未曾拒絕接受彼等買賣股票，是伊接受下
            單買賣股票，並未逾越身為營業員所當為之行為等語。
          (二)按對於在證券交易所上市之有價證券，不得有在集中交易市場，不移轉
            證券所有權而偽作買賣行為，證券交易法第一百五十五條第一項第二款
            定有明文，此一禁止規定，即一般所稱之「沖洗買賣」，通常係由一人
            分別在兩家以上之證券經紀商開戶，再分別拖委託該二家以上之經紀商
            ，依一定之『相同』價格及數量，為相反方向之上市證券買賣，以撮合
            交易，因買賣雙方之委託人同屬一人，實際上並無移轉證券所有權之行
            為，行為人連續以此種方法在集中交易市場完成交易，以造成某種特定
上市之證券交易熱絡與交易價格之假象，將吸引其他投資大眾跟進交易
            ，乃明文禁止此種操縱市場行情之行為，考其立法目的，在維護證券市
            場機能之健全，用以維持證券交易之秩序，並避免投資大眾受到損害，
            既係由同一人分別委託兩家以上之經紀商依一定之『相同』價格及數量
            ，為相反方向之買賣，即屬此所稱之不移轉證券所有權而偽作買賣之行
            為，最高法院八十七年台上字第二四六一號判決著有明文。又按證券交
            易法第一百七十一條所定違反同法第一百五十五條第一項第四款規定，
            對於在證券交易所上市之有價證券不得有意圖影響市場行情，對於某種
            有價證券連續以高價買入或低價賣出之罪，必須行為人主觀上有影響市
            場行情之意圖，客觀上有對於某種有價證券連續以高價買入或低價賣出
            之行為，始克成立，所謂「連續以高價買入」係指於特定期間內，逐日
            以高於平均買價，接近最高買價之價格或以最高之價格買入而言，最高
            法院七十四年台上字第五八六一號判決亦有明文。
          (三)經查：
          (1)觀諸前揭判決意旨及證券交易法第一百五十五條第一項第二款及第四款
            規定之立法目的，均係為防止炒作股票股價及操縱市場行情，惟我國股
            票市場是一公開買賣市場，投資人在證券公司開戶，均可透過各公司買
            賣已核准上市之股票，投資人所以買賣上開股票，在正常情形下，大皆
            以分析研究後，認獲利高之股票則買，獲利低之股票則賣，如某股票獲
            利且持續穩定，當然大量買進，而依我國目前交易制度，以同時價格優
            先成交，又為防止人為不當之炒作，且有當日漲幅（七％）之限制，且
            每筆交易不得超過五百張（五十萬股），倘擬大量買進，唯有以漲停板
            之高價連續分筆買進，斯時必是價量俱揚，因而價量俱揚，並非定是炒
            作，是認定究否為炒作，尚須蒐集有關資料及配合各有關行為始足當之
            。若有某種上市股票突有連續價量俱揚情況，則應考究，當時同類型股
            是否有同樣情況？整個交易市場是否同樣活絡？次研究是否該上市公司
            之董監事洩漏有關公司重大營運之利多消息而從事內線交易？上市公司
    之股票其數量、種類皆甚夥，以符合投資大眾化，若無上述人為因素，
            投資者認獲利高之股票而大量連續買進所造成之價量俱揚，尚難遽認係
            炒作，合先敘明。
          (2)被告戊○○固坦承曾借用多數人之戶頭提供被告甲○○買賣股票，其中
            購買六福公司股票所用之戶頭為戊○○、陳瑞仁、張騰蛟、陳振清、陳
            瑞雲、龔秀珍、丙○○、林建東、林何宜香等人，購買鼎營公司股票者
            為戊○○、陳瑞仁、乙○○、張國珍、王樂芳、丙○○、陳瑞雲、許銘
            斌、江文良、陳振清、張騰蛟等人之事實，惟參照上開卷附之證管會八
            十三年二月「戊○○等八人涉嫌違反證券交易法第一百五十五條第一項
            第二款、第四款規定告發書」，其中所載關於六福公司股票於八十二年
            四月十三日、四月十四日、四月十九日、四月二十六日、四月二十九日
            、四月三十日、五月十日及五月十一日等八個交易日有明顯異常之交易
            情形分析內容以觀，渠等雖使用人頭帳戶進行股票買進、賣出，然因當
            日買賣之價格及數量並不相同，且已完成交割程序，應認形式上及實質
            上之所有權均已移轉，是縱買賣雙方之委託人同屬一人或同一集團成員
            ，亦非屬偽作買賣之範疇；另參見上開卷附之證交所八十六年一月十三
            日台證（86）密字第○○九一一號函檢送之鼎營公司股票監視報告，其
            中所載關於鼎營公司股票於八十五年九月二十六日、九月三十日、十月
            一日、十月三日、十月四日、十月二十二日及十月二十三日等七個交易
            日有明顯異常之交易情形分析內容以觀，僅於八十五年十月一日、十月
            三日及十月四日等三個交易日有出現被告戊○○等人使用人頭帳戶進行
            股票之買賣，係以相同價格，為相反方向之買賣，雖因買賣雙方之委託
            人實際上同屬一人，應認實質上證券所有權並未移轉，然因上開三個交
            易日成交數量僅分別為二百七十張、三十張及一百張，是否已造成鼎營
            公司股票交易熱絡與交易價格之假象吸引其他投資大眾跟進交易，而已
            該當證券交易法第一百五十五條第一項第二款之為防止人為不當炒作之
            規範目的，實值商榷。
      (3)又鼎營公司之股票收盤價由八十五年九月二十日之三三‧九元，漲至同
            年十一月二日之四九‧九元，計上漲十六元，前後四十四個營業日漲幅
            為百分之四七‧一九，已如上述，而證交所自八十五年九月二十日起至
            同年十一月二日止，對鼎營公司股票是否有違反證券交易法第一百五十
            五條第一項第四款規定之嫌進行監視查核結果，認為鼎營公司於上述期
            間，尚未符合查核要件標準，此觀上開證交所製作之鼎營股票監視報告
            查核情形彙總表即明（見八十六年度他字第八五九號偵查卷第二○頁正
            面），顯見該漲幅並未達異常交易之警示標準，應係股市之正常起伏，
            至六福公司股票收盤價由八十二年四月十日之一○六元，漲至同年五月
            十二日之一二一‧五元，計上漲十五‧五元，亦已如上述，其前後三十
            三個營業日之漲幅僅達百分之十四‧六二，較之鼎營公司前後四十四個
            營業日百分之四七‧一九之漲幅波動更小，且於八十二年四月十四日、
            四月十九日、四月二十六日、四月二十九日、四月三十日、五月十日等
            異常交易日中，被告甲○○買進或賣出六福公司股票之股數皆僅佔當日
            該股票成交量百分之一九‧三六至百分之三九‧八七，其所占比例非鉅
            ，從而是否確能影響市場上交易之價格，尚有疑義。再者，由上開六福
            公司股票於八十二年四月十三日、四月十四日、四月十九日、四月二十
            六日、四月二十九日、四月三十日、五月十日及五月十一日等八個營業
            日之交易情形及鼎營公司股票於八十五年九月二十六日、九月三十日、
            十月一日、十月三日、十月四日、十月二十二日及十月二十三日等七個
            營業日之交易情形可見，被告甲○○買賣六福公司及鼎營公司股票，係
            採當日買進、隔日賣出或當日買進、賣出之方式，賺取短線之差價，尚
            無「逐日」連續以高價買入或低價賣出之行為，亦難認被告甲○○主觀
            上有抬高或壓低集中交易市場六福、鼎營公司股票交易價格之不法意圖
            。
          (4)另被告甲○○自八十二年間起至八十六年間止，向被告戊○○借貸資金
            共購買包括「六福」、「震旦行」、「高企」、「尖美」、「鼎營」、
            「新泰伸」、「信益」、「力捷」、「華通」、「大華證」、「寶來證
            」、「日月光」等公司之股票，買賣張數皆在一千張以上，且被告吳光
            訓自八十五年四月間起至八十六年二月間止，均有買賣鼎營公司股票，
            期間買賣之每股價格最低為二八‧三元，最高為五四‧五元，於八十六
            年二月二十五日，並以每股價格三六‧七元全數出脫持股等情，已據被
            告甲○○於警訊時供陳綦詳（見八十六年度偵字第一四一二四號偵查卷
            第三一頁、三一二頁），復有客戶股票借款成數表及甲○○客戶墊款交
            易明細表各一件附卷可參，足見被告甲○○係長期從事買賣股票之投資
            。綜上所述，既無事證顯示被告甲○○有意圖操縱股票市場行情之偽作
            買賣行為及意圖抬高或壓低集中交易市場六福、鼎營公司股票之交易價
            格而連續以高價買入或以低價賣出之行為，應認被告甲○○買賣六福、
            鼎營公司股票及被告戊○○、丙○○、己○○、庚○○等人依照甲○○
            之指示下單買賣股票之行為，均未違反證券交易法第一百五十五條第一
            項第二款及第四款之規定。此外，復查無其他積極確切之證據足資證明
            被告戊○○、丙○○、己○○、甲○○、庚○○等五人有何公訴人所指
            之犯行，既不能證明被告等五人犯罪，自應依法為渠等無罪判決之諭知
            。
四、至移送併辦部分，經本院審理結果，認與起訴事實並無實質上或裁判上一罪之關
    係，應退由檢察官另行偵辦處理，附此敘明。
據上論斷，應依刑事訴訟法第三百零一條第一項，判決如主文。
中      華      民      國      八十九      年    六    月    三十      日
                                        法  官  崔  玲  琪
右正本證明與原本無異。
如不服本判決，應於送達後十日內向本院提出上訴狀 （須附繕本） ，上訴於台灣高
法院台中分院。
                                        書記官
中      華      民      國      八十九      年    七    月      三日


司法院資訊處製作；財團法人民間司法改革基金會備份。
